【裁判字號】    95,重上更(一),13
【裁判日期】    970402
【裁判案由】    分割共有物
【裁判全文】
臺灣高等法院高雄分院民事判決      95年度重上更(一)字第13號
上  訴  人  己○○
訴訟代理人  謝秋蘭律師
複 代理 人  謝嘉順律師
上  訴  人  庚○○
            辛○○
            壬○
            丁○○○
上  列1 人
訴訟代理人  戊○○    住同上
被 上訴 人  丙○      住高雄縣燕巢鄉○○村○○路56號
訴訟代理人  甲○○    住同上
訴訟代理人  王世宗律師
被 上訴 人  乙○      住高雄縣燕巢鄉○○村○○路29號
上列當事人間請求分割共有物事件，上訴人對於民國93年8 月18
日臺灣高雄地方法院91年度訴字第1278號第一審判決提起上訴，
經最高法院第1 次發回更審，本院於97年3 月19日言詞辯論終結
，判決如下：
    主  文
原判決廢棄。
兩造共有坐落高雄縣燕巢鄉○○段第396 地號（面積906.85平方
公尺）、第398 地號（面積30.03 平方公尺）、第399 地號（面
積144.57平方公尺）土地依下列方法合併分割：如附圖甲案所示
A部 分面積1.57平方公尺、B 部分面積67.07 平方公尺、C1部分
面積2.48平方公尺、F 部分面積70.81 平方公尺、J1部分面積1.
66平方公尺、N 部分面積24.44 平方公尺、O 部分面積57.46 平
方公尺、P 部分面積52.25 平方公尺、T 部分面積41.31 平方公
尺、U 部分面積10.37 平方公尺、X 部分面積20.65 平方公尺（
合計350.07平方公尺），分歸被上訴人丙○所有；如附圖甲案所
示C2部分面積2.47平方公尺、D 部分面積69.31 平方公尺、L 部
分面積9.44平方公尺、M 部分面積16.68 平方公尺、V 部分面積
30.03 平方公尺（合計127.93平方公尺），分歸被上訴人乙○所
有；如附圖甲案所示E 部分面積13.43 平方公尺、H 部分面積74
.36 平方公尺、I 部分面積75.42 平方公尺、J 部分面積17.06
平方公尺、K 部分面積80.72 平方公尺（合計260.99平方公尺）
分歸上訴人庚○○、辛○○及壬○按應有部分各1/3 之比例共有
；如附圖甲案所示G 部分面積49.93 平方公尺、Q 部分面積108.
06平方公尺、R 部分面積31.66 平方公尺、S 部分面積28.8 9平
方公尺（合計218.54平方公尺），分歸上訴人己○○所有；如附
圖甲案所示Y 部分面積51.64 平方公尺、Z 部分面積72.28 平方
公尺（合計123.92平方公尺），分歸上訴人丁○○○所有。
被上訴人乙○應給付被上訴人丙○新臺幣肆萬參仟貳佰貳拾捌元
。
上訴人庚○○、辛○○及壬○應給付被上訴人丙○新臺幣玖萬參
仟貳佰肆拾柒元。
第一、二審訴訟費用由上訴人己○○負擔1/5 ，上訴人庚○○、
辛○○及壬○各負擔1/12，上訴人丁○○○負擔1/10，被上訴人
乙○負擔1/10，餘由被上訴人丙○負擔。
    事實及理由
一、本件為請求分割共有物，其為訴訟標的之法律關係對於共同
    訴訟之各人必須合一確定，故上訴人己○○提起上訴，依民
    事訴訟法第56條第1 款規定，及於未提起上訴之同造當事人
    庚○○、辛○○、壬○、丁○○○，爰併列之為上訴人，合
    先敘明。又上訴人壬○未於言詞辯論期日到庭，核無民事訴
    訟法第386 條所列各款情形，此部分准依被上訴人之聲請為
    一造辯論判決。
二、被上訴人主張：坐落高雄縣燕巢鄉○○段第396 地號、第39
    8 地號、第399 地號土地（下合稱系爭土地），為兩造所共
    有，應有部分各為：己○○97/480、丙○161/480 、乙○55
    /480、庚○○7/90、辛○○7/90、壬○7/90、丁○○○55/4
    80，因兩造並無不分割協議，又無法協議分割，爰請求為裁
    判合併分割。原審就系爭土地合併分割為如附圖甲案（同原
    判決附圖所示分割位置及面積，僅其中表列「持分面積」及
    「較差」欄內丙○、庚○○、辛○○、壬○、己○○部分，
    係就原判決附表所載錯誤部分予以更正）所示，及乙○應給
    付丙○新台幣（下同）3 萬9298元，庚○○、辛○○及壬○
    應給付丙○8 萬4574元。被上訴人於本院聲明：上訴駁回。
三、上訴人答辯：
  (一)己○○則以：依原審判決分割方法，被上訴人丙○分得之土
    地，扣除N 、J1、T 、U （面積合計77.78 平方公尺）及短
    少之12.68 平方公尺外，其餘土地均面臨瓊林路，尤其A 、
    B 部分，面臨道路且為三角窗，而伊所分得之R 、S 、Q 土
    地均不臨馬路，價值上已不相當。又伊所分得之R 、S 、Q
    土地，若要通行至瓊林路，勢必利用伊所分得之G 土地方能
    通行，無異強行伊將G 部分土地供道路使用，則伊於分得內
    部較無價值之裡地後，尚需負擔聯外道路之損失，顯失公平
    ，亦與民法第787 條第2 項通行權應選擇損害最小之方法為
    之之規定相左。況G 土地太小，通行困難，將造成伊分得之
    R 、S 、Q 土地無通路可行之窘境。故以附圖乙案所示分割
    方法，即將附圖甲案所示丙○所取得之O 、F 土地，分出如
    附圖乙案所示F1道路用地，由全體共有人按原有應有部分比
    例保持共有，其餘分割位置不變，應係較適當之分割方法等
    語，資為抗辯。於本院聲明廢棄原判決，准系爭土地依附圖
    乙案所示方法合併分割。
  (二)庚○○、辛○○、壬○均以：伊3 人願保持共有，均同意原
    審判決分割方法。如採附圖乙案分割，道路用地須由全體共
    有人分擔，有失公平等語，資為抗辯。
  (三)丁○○○則以：同意原審判決分割方法等語，資為抗辯。
四、兩造不爭執事項：
  (一)系爭396 、398 、399 號土地，地目建，面積分別為906.85
    、30.03 、144.57平方公尺，合計1081.45 平方公尺，為兩
    造所共有，應有部分各為：己○○97/480、丙○161/ 480、
    乙○55/480、庚○○7/90、辛○○7/90、壬○7/90、丁○○
    ○55/480。
  (二)兩造就系爭土地並無不分割之約定，亦無因使用目的不能分
    割情事，惟兩造就分割方法無法達成協議。
  (三)系爭土地之使用現狀：附圖甲案A 土地為空地，B 、  D 土
    地上分別建有丙○、乙○所有之鋼筋水泥樓房各1 棟，C1、
    C2 土 地為防火巷；H 、I 、K 土地上分別建有壬○、辛○
    ○及庚○○所有之東西向磚造樓房各1 棟，E 土地為通道，
    J 、J1土地為防火巷，L 、M 、N 土地分別供庚○○作為倉
    庫、曬衣場及車庫使用；F 、G 土地除蓋有壬○使用之鐵皮
    車庫外均為空地；R 、S 土地及東側所鄰登記為己○○所有
    之同段382 地號土地上建有己○○所有鋼筋水泥樓房2 棟，
    Q 、P 土地為己○○所使用之庭院及鐵皮車庫，T 、U 土地
    上建有己○○使用之磚造倉庫；V 建有乙○所有之加強磚造
    樓房及車庫；X 土地上有丙○使用之鐵架帆布車庫1 座，Y
    土地為道路，Z 土地上建有丁○○○所有之磚造樓房1 棟等
    情為兩造所不爭，並經原審及本院赴現場勘驗屬實，且有高
    雄縣岡山地政事務所92年10月17日複丈成果圖及地上使用情
    形明細表附卷可稽（一審199 至200 頁）。
五、查原審就系爭土地係依使用現況並兼顧兩造之意願而為分割
    ，兩造共有人除己○○有前述抗辯外，均同意原審判決分割
    方法，且乙○同意分得可能成為畸零地之L （9.44平方公尺
    ）、M （16.6平方公尺）土地，此意願之表示，應予尊重。
    是本件爭點在於：系爭土地之分割究以附圖甲案或乙案為適
    當？己○○取得之土地，是否因R 、S 、Q 土地未面臨道路
    而其價值不相當？
六、本院判斷：
  (一)如附圖甲案所示R 、S 、Q 、P 、T 、U 土地均由己○○分
    別供作建物（R 、S） 、庭院（Q） 、車庫（P） 、倉庫（
    T 、U） 使用，已如前述，且己○○於原審已陳明希望分得
    R 、S 、Q 土地，並願由H 之北側土地分得寬度可使汽車通
    行至瓊林路之道路用地等語（一審卷242 頁），又由H 之北
    側分出之G 土地，東側與Q 土地相連，西側通至瓊林路，寬
    度有3.246 公尺，業經高雄縣岡山地政事務所複丈無訛，有
    該所93年4 月30日函附成果圖可按（一審250 至251 頁）。
    是原審將R 、S 、Q 、G 土地分由己○○取得，因該G 土地
    之寬度足供汽車通行，可使己○○所取得之R 、S 、Q 土地
    與瓊林路相通，符合己○○之意願，此由己○○於本次更審
    中仍表明分割後願取得R 、S 、Q 、G 土地亦明。且己○○
    所取得之R 、S 、Q 、G 土地面積合計218.54平方公尺，亦
    與其應有部分之面積218.54平方公尺（1081.45 ×97/480=2
    1 82.54 ，小數點後2 位以下四捨五入，原判決附表誤算為
    218.55，認不足0.01，尚有未合）相符，不致損及其權益。
    而附圖乙案所示方割方法，除其中F1土地係由附圖甲案所示
    O 、F 土地再分出而由全體共有人保持共有外，其餘分割位
    置均與附圖甲案所示相同。惟依附圖甲案分割，丙○所取得
    土地之面積合計350.07平方公尺，已較其應有部分比例應受
    分配之362.73平方公尺（原判決附表誤載為362.75平方公尺
    ）不足12.66 平方公尺（原判決附表誤載為12.68 平方公尺
    ），如依附圖乙案分割，則丙○取得土地之面積合計僅322.
    22平方公尺，不足分配之面積更多達40.51 平方公尺，顯損
    及其權益；且F1土地除分得鄰近土地之己○○與丙○有可能
    使用外，其餘共有人均無利用之必要，竟仍負擔此道路用地
    ，並不合理。又己○○已分得G 土地，可通行至瓊林路，自
    無必要再由分得面積較少之丙○所取得之土地另分出道路用
    地，由全體共有人保持共有。從而附圖乙案顯非適當之分割
    方法，附圖甲案所示分割位置應屬較為適當之方法。
  (二)按以原物為分配，如共有人中有不能按其應有部分為分配時
    ，依民法第824 條第2 項規定，得以金錢補償。查丙○、乙
    ○，及庚○○、辛○○及壬○三人，按其應有部分應受分配
    之面積各為362.73（原決附表誤載為362.75）平方公尺、12
    3. 92 平方公尺及252.34（原判決附表誤載為252.36）平方
    公尺。而依附圖甲案分割，丙○分得350.07平方公尺，乙○
    分得127.93平方公尺，庚○○、辛○○及壬○則分得260.99
    平方公尺，是丙○少取得12.66 平方公尺，乙○多取得4.01
    平方公尺，庚○○、辛○○及壬○三人亦多取得8.65平方公
    尺。茲因丙○所分配之面積既較應有部分為少，而乙○及庚
    ○○、辛○○、壬○所分配之面積則較應有部分為多，即應
    由乙○與庚○○、辛○○及壬○以金錢補償丙○。兩造對於
    分割後如面積不足部分超過10平方公尺，則以土地公告現值
    加計四成為補償之標準均不爭執（一審卷280 頁），又此價
    金錢之補償，以最後言詞辯論期日系爭土地之公告現值（即
    97年度公告現值）每平方公尺7700元為依據，始屬公平。則
    每平方公尺之補償金為10780 元（7700+7700 ×4=10780 ）
    。準此，乙○應補償丙○4 萬3228元（10780 ×4.01＝43 2
    28，元以下四捨五入），庚○○、辛○○及壬○等三人應補
    償丙○9 萬3247元（10780 ×8.65＝93247） 。
  (三)又依附圖甲案，己○○所分得之R 、S 、Q 土地雖未面臨瓊
    林路，惟系爭土地位處鄉村地區，兩造就系爭土地建屋，均
    供住宅使用，未作店舖使用，業經兩造陳明（本院卷267 頁
    ），且系爭土地經原審履勘結果，所臨瓊林路寬約6 公尺，
    有勘驗筆錄記明可按（一審卷54頁），則各共有人分得之土
    地，即無因分得供作店舖使用而面臨道路交通便利，其價值
    通常較未臨道路之土地為高之情形。又己○○分得R 、S 、
    Q 土地之東側所鄰同段382 號土地，為己○○所有，有土地
    登記謄本可按（本院卷223 頁），且己○○分得R 、S 、Q
    土地之地形方正，土地利用價值難謂不高，並可經由另分得
    之G 土地與瓊臨路相通，此與丙○雖有分得面臨道路之土地
    ，惟亦分有未面臨道路之土地，且所分得土地分散四處，不
    利整體利用；庚○○、辛○○、壬○分得之土地僅西北角面
    臨道路；乙○分得土地中有呈狹長之倒三角形，不易為土地
    之利用等情形相比較，其價值尚無不相當情形。復參諸己○
    ○之應有部分係向丙○、吳茯購買，並於69年間在R 、S 土
    地上建築房屋，此業經己○○陳明（本院卷204 、206 頁）
    ，且該房屋與東側所鄰同段382 土地上之建物係東西向之2
    棟整體建物，亦經原審及本院勘驗屬實（一審卷56頁所附現
    場圖、本院卷139 至144 頁所附現場照片）。而丙○主張己
    ○○為使其同段382 號土地可通行至瓊林路，才向其與吳茯
    購買系爭土地之應有部分等語，雖為己○○所否認，並辯稱
    ：伊向丙○及吳茯購買應有部分係為建築房屋，非為通行等
    語。惟查己○○除在R 、S 土地上建築房屋，並在Q 土地上
    舖設水泥地庭院，及在P 土地上設置車庫，且庭院大門亦設
    在該車庫前，即得利用O 、F 空地通行至瓊林路等情，業經
    原審及本院履勘屬實，有現場照片可查（本院卷139 至144
    頁），足認己○○購買系爭土地之應有部分，非僅為在R 、
    S 土地建屋以便連同東側所臨同段382 號土地一併建屋整體
    利用，並兼有為通行至瓊林路之目的甚明。是己○○依其應
    有部分，分得R 、S 、Q 、G 土地，既與其先前購買系爭土
    地應有部分之本意相符，自有其土地利用之經濟上價值，土
    地裡外之價值，就其具體之情形而言，於居家之利用，無何
    差異，其另辯稱所分得之R 、S 、Q 土地係無價值之裡地云
    云，不足採信。從而，尚難以己○○分得之R 、S 、Q 土地
    未面臨瓊林路，而認與其他共有人分得面臨瓊林路之其他土
    地之價值不相當。
七、綜上所述，原審按附圖甲案合併分割系爭土地，原無不合，
    惟就乙○、庚○○、辛○○及壬○等人多受分配而應補償丙
    ○之金額部分，其中丙○與庚○○、辛○○及壬○等人取得
    面積與應受分配面積之較差計算有誤，且未及審酌以最後言
    詞辯論期日系爭土地之公告現值為計算價額之依據，自有未
    洽。上訴意旨雖未指摘及此，惟補償金額屬分割方法之一部
    分，原判決就補償金之數額既有未當，所為之分割方法即無
    可維持，上訴意旨求予廢棄原判決，為有理由，自應由本院
    將原判決廢棄，改判如主文第2 、3 項所示。
八、據上論結，本件上訴為有理由，依民事訴訟法第450 條、第
    385 條第1 項第1 款、第78條、第81條第2 款、第463 條，
    判決如主文。
中    華    民    國    97    年    4     月    2     日
                            民事第六庭
                                審判長法官  許明進
                                法      官  張明振
                                法      官  徐文祥
以上正本證明與原本無異。
如對本判決上訴，須於判決送達後20日內向本院提出上訴狀，其
未表明上訴理由者，應於上訴後20日內向本院提出上訴理由書（
均須按他造當事人之人數附繕本）。上訴時應提出委任律師或具
有律師資格之人之委任狀，並依附註條文規定辦理。
中    華    民    國    97    年    4     月      3   日
                                書  記  官  呂素珍
附註：
民事訴訟法第466 條之1 ：
對於第二審判決上訴，上訴人應委任律師為訴訟代理人，但上訴
人或其法定代理人具有律師資格者，不在此限。
上訴人之配偶、三親等內之血親、二親等內之姻親，或上訴人為
法人、中央或地方機關時，其所屬專任人員具有律師資格並經法
院認適當者，亦得為第三審訴訟代理人。
第1 項但書及第2 項情形，應於提起上訴或委任時釋明之。


司法院資訊處製作；財團法人民間司法改革基金會備份。
